【裁判字號】    97,消債更,420
【裁判日期】    980720
【裁判案由】    更生事件
【裁判全文】
臺灣臺南地方法院民事裁定          97年度消債更字第420號
聲  請  人
即  債務人  甲○○○○○○
上列當事人聲請消費者債務清理事件，本院裁定如下：
    主  文
聲請駁回。
聲請費用新臺幣壹仟元由聲請人負擔。
    理  由
一、按債務人與金融機構協商成立者，不得聲請更生或清算，但
    因不可歸責於己之事由，致履行顯有重大困難者，不在此限
    ；本條例施行前，債務人依金融主管機關協調成立之中華民
    國銀行公會會員辦理消費金融案件無擔保債務協商機制與金
    融機構成立之協商，準用前項之規定，消費者債務清理條例
    第151 條第5項、第6項分別定有明文。又聲請更生或清算不
    合程式或不備其他要件者，法院應以裁定駁回之，但其情形
    可以補正者，法院應定期間先命補正，復為同條例第8 條所
    明定。衡諸債之關係，係以當事人間之信賴關係為基礎，為
    社會經濟組織之重要支柱，故當事人於以法律行為追求自己
    之利益之際，亦應顧及對方之利益，並考量債權債務在社會
    上之作用，本於誠實及信用之原則，行使債權及履行債務。
    是對於已陷入經濟上困境之消費者，若任其於惡性循環之債
    務窘境中生存，將衍生嚴重之社會問題，難以維持安定之社
    會經濟秩序，故為兼顧債權人、債務人雙方之利益，對陷於
    經濟上困境之消費者，乃允其於消費者債務清理條例施行後
    ，得選擇以重建型之更生程序或清算型之清算程序清理其債
    務，藉以妥適調整債務人與債權人及其他利害關係人間之權
    利義務關係，保障債權人獲得公平受償，並謀求消費者經濟
    生活之重建復甦機會。惟對於已與金融機構協商成立，或於
    本條例施行前，已依金融主管機關協調成立之中華民國銀行
    公會會員辦理消費金融案件無擔保債務協商機制與金融機構
    成立協商之債務人，若非因不可歸責於己之事由，致履行顯
    有重大困難，自有違債權契約為誠信契約之本旨，故依消費
    者債務清理條例第151 條第6 項準用同條第5 項前段之規定
    ，不得聲請更生或清算，應駁回其更生之聲請，始能避免肇
    致道德危險。
二、本件聲請意旨略以：聲請人即債務人甲○○○○○○之債務
    總額為新台幣（下同）1,825,721元，前曾依照中華民國銀
    行公會會員辦理消費金融案件無擔保債務協商機制，與債權
    人台北富邦商業銀行（下稱富銀行）等10家銀行成立協商，
    每月應還款金額為20,657元；聲請人失業後每月打零工收入
    僅約18,000元，扣除每月協商金額，實已無法維持聲請人最
    低基本生活開銷，因此有不可歸責於聲請人致履行顯有重大
    困難之事由；又聲請人之無擔保或無優先權之債務總額未逾
    1,200萬元，復未經法院裁定開始清算程序或宣告破產，為
    此，依消費者債務清理條例提出本件更生之聲請等語。
三、經查：
  (一)聲請人於本件更生聲請前，已於民國96年1月25日依中華民
    國銀行公會會員辦理消費金融案件無擔保債務協商機制與台
    富邦銀行等金融機構成立協商，約定自96年2月份起，分100
    期，利率3%，每月20,657元分期清償等情，有台北富邦商業
    銀行之陳報狀所附之協議書及無擔保債務還款計劃在卷可憑
    ，堪信為真實。
  (二)聲請人主張96年6月至96年8月每月薪資收入約17,000元，扣
    除其家庭基本生活開銷17,300元後，已不足以繳納協商金額
    ，復於96年8月間離職，導致聲請人迫不得已於97年1月選擇
    毀諾云云。惟查：
    1.經本院依職權調閱聲請人之稅務電子閘門財產所得調件明
      細表所載，雖聲請人於95年度之薪資所得為59,453元，96
      年度之薪資所得為30,976元，惟觀諸聲請人之支出情形未
      有重大變動，有聲請人提出之收入支出狀況說明書附卷可
      稽，而聲請人之工作變動均屬自願離職，有聲請人97年8
      月5日民事補正狀附卷可參，上述情事核屬聲請人在離職
      時可得預見，且得據以評估是否離職之事實，況聲請人與
      金融機構成立協商後，自96年2月起迄96年12月皆能按期
      繳納協商金額達11期，據此，聲請人主張因失業而無力繳
      納協商金額，有不可歸責事由等情，並非可採，則聲請人
      本應受該成立之協商所拘束，不許任意毀諾，以符合公平
      正義及誠信原則。
    2.次查，債務清償方案既係經當事人於本條例施行前行使選
      擇權所合意成立之債權契約，債務人自應受該成立之契約
      所拘束，如認該協商成立之清償方案其後有不適履行之情
      形，仍應誠實面對債務，以最大誠意向債權人協商謀求更
      合理之清償方案，而非輕率毀諾，逕為聲請更生清理程序
      。聲請人既於本條例施行前與債權人富邦銀行等成立協商
      ，每月清償20,657元，且已依協商方案履行，如事後有履
      行不便之情形，認清償方案應予適當調整，應再與債權人
      重新協商，訂定適當可行之清償方案。經查：
      (1)債務人於98年6月11日於本院開庭時向富邦銀行提出協
        商條件，一個月還款7000元至8000元；富邦銀行則提出
        「0 利率，分180期，每月繳款總額約11,000元」，有
        本院開庭筆錄在卷可稽（本院卷第103頁）。債權銀行
        既提出新協商方案供債務人參考，且協商金額相較於96
        年協商金額20,6571元，債務負擔應可適度減輕。因此
        若新協商方案債務人有能力足以清償，則難認其有無法
        清償之情事。惟聲請人自開庭後即未提相關資料，富邦
        銀行多次聯繫均未果，故無法成立一致性協商，此有富
        邦銀行之陳報狀及催收通聯記錄附卷可稽。
      (2)聲請人自97年4月起就職於宏策系統顧問有限公司，97
        年5 月至10月月平均薪資為25,728元（見本院卷第90頁
        至第96頁），聲請人主張每月必要生活費用17,300元，
        並未提出任何積極文件以實其說，尚難認聲請人上該主
        張之必要支出數額可採。又聲請人主張因其母親無收入
        ，須由其負擔每月4,000元之扶養費用等情，聲請人自
        陳另有兄弟姊妹三人，父親亦健在，雖稱其等並未分擔
        母之扶養費，惟仍未提出任何證據資料以資佐證，況聲
        請人自身既負擔債務，故本院認聲請人應分擔其母五分
        之一之扶養義務已足。是以，本院參酌內政部公告之98
        年度每人每月最低生活費9,829元，準此，以聲請人之
        每月薪資收入約25,728元，扣除聲請人之每月基本生活
        費用9,829元及扶養費用1,380元（6,900元÷5＝1,380
        元），仍餘14,519元，顯見聲請人尚有相當之資力，並
        非不能履行最大債權銀行富邦銀行提出債務清償方案
        11,000元，並無不能清償之情狀。
四、綜上所述，聲請人主張本件因有不可歸責於己之事由，致履
    行上開協議內容顯有重大困難云云，既非可採，揆諸前揭說
    明，因認本件聲請人聲請更生，顯然違背消費者債務清理條
    例第151條第5、6項之規定，本院自應駁回其更生之聲請，
    爰裁定如主文。
中    華    民    國    98    年    7    月    20    日
                  民事第二庭  法  官  李杭倫
上為正本係照原本作成。
如不服本裁定，應於裁定送達後10日內，以書狀向本院提出抗告
，並繳納抗告費新臺幣1千元。
中    華    民    國    98    年    7    月    20    日
                              書記官  蔡曉


司法院資訊處製作；財團法人民間司法改革基金會備份。
